【裁判字號】    97,行專訴,46
【裁判日期】    971225
【裁判案由】    新型專利舉發
【裁判全文】
智慧財產法院行政判決
                                 97年度行專訴字第00046號
                                民國97年12月11日辯論終結
原      告  甲○○
被      告  經濟部智慧財產局
代  表  人  乙○○（局長）
訴訟代理人  丁○○
參  加  人  永州五金工具有限公司
代  表  人  丙○○
訴訟代理人  戊○○
上列當事人間因新型專利舉發事件，原告不服經濟部中華民國97
年8月7日經訴字第09706110740號訴願決定，提起行政訴訟，並
經本院命參加人獨立參加訴訟，本院判決如下︰
    主  文
訴願決定及原處分均撤銷。
被告對於原告94年6 月17日所為「打釘機塑性墊片之拉掣棒結構
改良」專利舉發事件，應作成「舉發成立，撤銷專利權」之處分
。
訴訟費用由被告負擔。
    事  實
一、事實概要︰參加人永州五金工具有限公司前於民國93年10月
    19 日以「打釘機塑性墊片之拉掣棒結構改良」向被告智慧
    財產局申請新型專利，並已在我國申請，申請日為93年3月
    10日，案號為00000000之專利案主張優先權，案經被告編為
    第93216620號形式審查准予專利，並發給新型第M265179 號
    專利證書。嗣原告以其違反核准時專利法第94條第4項之規
    定，不符新型專利要件，對之提起舉發。案經被告審查，以
    97年2月21日（97）智專三（三）05056字第09720099440 號
    專利舉發審定書為「舉發不成立」之處分。原告不服，提起
    訴願，經經濟部97年8月7日經訴字第09706110740號訴願決
    定駁回，遂向本院提起行政訴訟。依職權裁定命參加人獨立
    參加本件被告之訴訟。
二、兩造聲明：
  (一)原告聲明：
  1.訴願決定及原處分均予撤銷。
  2.被告對於原告94年6 月17日申請之「打釘機塑性墊片之拉掣
    棒結構改良」專利舉發事件，應作成舉發成立之行政處分。
  3.訴訟費用由被告負擔。
  (二)被告聲明：
  1.駁回原告之訴。
  2.訴訟費用由原告負擔。
三、兩造之主張：
  (一)原告主張：
  1.被告未依原告主張之爭點內容（證據2 合併證據3 ）進行審
    查，而係以證據2 及證據3 單獨與系爭案作比對，最後以證
    據2 與證據3 皆無系爭案之卡止部，故其結合亦無法完成系
    爭案之結構做定論，而將證據結合一語帶過，完全無將證據
    2 與證據3 確實合併觀察是否真無同於系爭案功能之卡止部
    ，而一昧沿用被撤銷之原處分內容，其裁量餘地上難謂無任
    何瑕疵；且根據2006年版專利爭議案件審查訓練教材( 教材
    系列132)第7 頁第17~19 行敘述「專利審查基準係為裁量性
    之行政規則，除可解釋及補充法規之不足，亦為行政機關自
    我拘束之用，更可讓審查人員見解及作法一致」，以及參考
    行政程序法第159 、161 條規定，專利審查基準行政規則間
    接發生拘束外部一般人民之對外效力，並建立行政慣例，基
    於平等原則，產生「行政自我拘束原則」及「禁止恣意原則
    」之適用，故如上所述，被告並未確實將證據2 合併證據3
    與系爭案比對，而逕採同於被撤銷之原處分理由，已違反專
    利審查基準、平等原則及行政慣例之拘束。
  2.由訴願決定書第4頁第13~24行內容可得知，其係與審定書第
    2~3 頁第( 四) 點、第3 頁第5~18行、第3 頁第15~18 行對
    應，均為證據2 及證據3 單獨與系爭案比對，最後則以證據
    2 、3 皆無卡止部，而得出證據2 、3 組合無法揭示系爭案
    之結論，因此訴願決定亦違反平等原則及行政慣例之拘束；
    且訴願決定書第4 頁第16~23 行：「即證據3 之帶子兩端之
    結係用於束限墊片之用，使複數墊片呈一條狀體，該條狀體
    之複數墊片置入墊片匣內，其壓棒壓入墊片，同時帶子從條
    狀體之複數墊片拉出，其帶子兩端之結相對墊片中心孔較為
    突出，惟其帶子兩端之結，其強度並不足以支持墊片，而係
    軟至足以穿脫墊片之中心孔，其帶子兩端之結與系爭專利之
    卡止部並不相同」內容中，訴願機關係解釋證據3 帶子兩端
    之結係用以束限墊片之用，且帶子兩端之結其強度不足以支
    持墊片，而係軟至足以穿脫墊片之中心孔，故其與系爭案之
    卡止部不相同，但實際原告所主張者乃在證據3 之結是否可
    達成穿過中心孔，並提供支撐、限位墊片之功效，其必須與
    證據2 結合來判斷，才可知悉是否可與證據2 之技術特徵組
    合達成同於系爭案之結構及功效，而非如訴願機關所稱由證
    據3 觀之僅為束限墊片之效用，更甚者，由證據3 說明書第
    5 欄第25~26 行之敘述「The first formation 54 is
    capable of supporting the washer 14 if the package
    20 is suspended 」（中譯：該第一結係可容許支撐該墊片
    於該墊片串受懸吊之情形下）可知，訴願機關所稱帶子兩端
    之結其強度不足以支持墊片之敘述並非事實，顯知訴願機關
    並未詳細檢視證據3 之內容，即自行以心證解釋證據3 之結
    不足以支持墊片，其決定理由與事實根本不符，致原告難以
    甘服；由上述可知，證據3 既已清楚說明其係可提供支撐墊
    片之用，且訴願機關亦稱其軟至足以穿脫墊片之中心孔，故
    其確實已可達成如系爭案卡止部穿過墊片，並擋止於最底端
    墊片以供支持、限位之效用，此亦為原告所主張可結合至證
    據2 者，而反觀系爭案之卡止部，其作用方式均與證據3之
    結相同，並未產生無法預期之功效，也亦非解決技術上長期
    存在之問題及克服技術上之偏見，因此於該相同技術領域中
    具有通常知識者並不難以將其結合至證據2 產生相同於系爭
    案之結構及功效，故訴願機關所稱證據2 、3 並無同於系爭
    案卡止部之敘述並非真實。
  3.根據舉發審定書第3頁第18~26行、訴願決定書第4頁第24行
    至第5頁第3行、訴願決定書第5頁第3~8行訴願機關之決定理
    由，其係稱證據2乃透過束繩穿過墊片中心孔，並以束繩所
    生之摩擦力產生扣固墊片之效用，而證據3之帶子係為軟質
    材質，與系爭案拉掣棒之硬質材質截然不同，其結構及使用
    方式係與系爭案有極大之差距，因此證據2、3之組合非能輕
    易完成系爭案；然而事實上，原告於舉發理由中早已清楚敘
    明利用證據2揭示具有穿過墊片中心孔型態及功效之束繩，
    並以證據3揭示具有穿脫墊片中心孔及支撐、限位墊片效用
    之結，以及證據3亦揭示有硬質之穿刺棒帶領結穿過墊片中
    心孔，故將穿刺棒之材質及結轉用至證據2 之束繩上，即可
    輕易完成相同於系爭案之構造及功效，可知原告所主張者係
    為利用證據2、3結合與系爭案進行比較，而非被告及訴願機
    關以證據2 之束繩單獨與系爭案比較，當然僅能得出束繩為
    提供摩擦力扣固墊片之效用，而忽視證據2、3合併觀察下之
    比較結果；其次，再論有關系爭案拉掣棒之材質部份，原告
    本即以主張系爭案之拉掣棒係為提供穿透墊片並受拉提之效
    用，而證據2揭示可穿透墊片之束繩，證據3揭示硬質及可拉
    提之穿刺棒，故證據2結合證據3可揭示系爭案拉掣棒之構造
    及效用，故可知原告再所強調者為系爭案拉掣棒之效用可由
    證據2合併證據3而得，且依據專利審查基準第4-1-3 頁末段
    第( 三) 點所述「只改變物品之材料成分，如板才、線材、
    型鋼等，而未改變其形狀者，並非新型專利之標的」，可知
    在新型專利中，物品若僅是材料上之變化，而未產生異於先
    前技術之功效及形態，均非新型專利許可之標的，因而觀察
    系爭案之拉掣棒，其雖以硬質材質構成，但並未產生異於證
    據2束繩及證據3穿刺棒穿透墊片中心孔之效用，故其不應作
    為新型專利具有進步性之標的及依據；訴願決定書第5 頁第
    15~22 行，訴願機關係述稱系爭案之整體技術特徵包含拉掣
    棒、墊片…等構造，且係利用自然法則之技術思想，屬對物
    品之形狀、構造或裝置之創作，符合專利法第93條新型專利
    之定義，自得為新型專利之標的，然而此處訴願機關或對原
    告所提之訴願理由有所誤解，原告並非指稱系爭案之其他技
    術特徵部份不符新型專利之定義，而是著重在系爭案拉掣棒
    並未因材質之改變而產生異於證據2、3之功效，故拉掣棒其
    材質之定義不符新型專利之標的，況且依據台北高等行政法
    院91年度訴字第608 號判決，判決理由中係指出「且依專利
    法第97條規定意旨觀之，材質之選用非屬新型專利之範疇，
    原告主張系爭專利所強調之不銹鋼材質事，既列入其申請專
    利範圍，即為其專利權之範圍云云，亦不足取」，可見材質
    之選用並非新型專利之標的，故系爭案不得將其拉掣棒之材
    質納入進步性之考量範圍，而系爭專利說明書第5 頁第5圖
    ，有提到先前技術拉掣棒係塑膠材質，系爭專利將之改為硬
    質金屬體材質，系爭專利說明書所揭之前案亦具有與系爭專
    利相同之卡止部，足見卡止部為習知結構；再證據2 、3 亦
    已揭示相同於系爭案該拉掣棒型態及功效之束繩及穿刺棒，
    何況證據3 之穿刺棒亦為硬質材質，故先前技術，或證據2
    合併證據3 ，係可確實清楚揭示系爭案無疑。
  4.根據舉發審定書第3頁第 (五)點被告機關之審查內容，以及
    訴願決定書第5頁第8~15行訴願機關之決定理由，其係認以
    證據2、3之合併無法揭示系爭案第1項獨立項不具進步性，
    而系爭案請求項第2項係依附於第1項獨立項，故該請求項第
    2項亦含有該未揭示於證據2和3之技術特徵，故證據2合併證
    據3 亦無法揭示其不具進步性，然而依據上述理由，原告係
    一一論述被告之重新審查理由書並未依舉發爭點理由進行證
    據之合併比較，以及證據3 確實具有相同於系爭案卡止部提
    供支撐、限位墊片功效之結，而系爭案之拉掣棒亦可見於證
    據2 束繩與證據3 穿刺棒之結合揭示，故證據2 、3 之組合
    確實可揭示系爭案請求項第1 項不具進步性，故由前述被告
    及訴願機關之理由反推下，可得知系爭案請求項第2 項所依
    附之獨立項第1 項既由證據2 、3 合併揭示不具進步性，則
    知該請求項第2 項亦不具進步性。
  5.綜上所述，被告之舉發重新審查理由書內容違反專利審查基
    準，有違平等原則及行政慣例之拘束；訴願決定又引用原告
    之舉發審定理由外，亦加入不符事實之審查內容，原告萬難
    甘服。
  (二)被告主張：
  1.被告第一次審定係以證據2 或證據3 單獨與系爭專利比對，
    原告以舉發理由係以證據2 合併證據3 可證明系爭專利申請
    專利範圍第1 項不具進步性為由，指出舉發審定理由顯有漏
    未審酌之實而提起訴願，被告認為訴願有理由，乃依訴願法
    第58條第2 項規定，自行撤銷原處分並重新審查，第2 次審
    定證據二和證據三組合不能證明系爭專利申請專利範圍第1
    項不具進步性，而於97年2 月21日以(97)智專三（三）0505
    6 字第09720099440 號舉發審定書為舉發不成立之處分，原
    告仍執「原處分內容係以證據2 及證據3 單獨與系爭案比對
    ，並無將證據2 與證據3 合併與系爭案比對」為由提起行政
    訴訟，顯無理由。
  2.系爭專利之拉掣棒係以硬質金屬一體所製成，其使用時，拉
    掣棒係以穿套桿由塑性墊片之穿孔卡掣穿置入，因塑性墊片
    具有塑性可供穿套桿以卡止部穿過，當拉掣棒之穿套桿完全
    穿置過時，係可以端部之卡止部擋止於最底塑性墊片外，使
    塑性墊片能被拉掣棒整串通過擋止部拉出者；而證據2 之束
    繩一端設有一扣環，其係利用束繩穿入墊片中心孔，並藉由
    其摩擦力而生之扣固墊片功效，其未見有系爭專利申請專利
    範圍第1 項之卡止部；證據3 係透過穿刺桿擠壓軟質帶子穿
    過墊片，再於帶子兩端綁結，即證據3 之帶子兩端之結係用
    於束限墊片之用，使複數墊片呈一條狀體，該條狀體之複數
    墊片置入墊片匣內，其壓棒壓入墊片，同時帶子從條狀體之
    複數墊片拉出，其帶子兩端之結相對墊片中心孔較為突出，
    惟其帶子兩端之結係軟至足以穿脫墊片之中心孔，因此，證
    據3 帶子兩端之結與證據2 撓性束繩結合亦僅構成系爭專利
    說明書所述習知圖式第4 、5 圖之構造，從而，原告將證據
    2 、3 之技術內容加以組合，亦無法完成系爭專利申請有一
    扣環，其係利用專利範圍第1 項之整體結構，尚難證明系爭
    專利申請專利範圍第1 項束繩穿入墊不具進步性。
  3.證據2 之束繩結構係為一體成形之束繩本體，該束繩為一撓
    性線材，束繩一端設有一扣環，其係利用束繩穿入墊片中心
    孔，並藉由其摩擦力而生之扣固墊片功效，與系爭專利之結
    構及功效均有極大差異。又證據2 之束繩為一撓性線材，證
    據3 之硬質穿刺棒，二者之材質截然不同，其使用方式和結
    構亦有極大差異，證據2 與證據3 難以相互組合，故系爭專
    利申請專利範圍第1 項非其所屬技術領域中具有通常知識者
    組合證據2 及3 顯能輕易完成者，尚難證明系爭專利申請專
    利範圍第1 項不具進步性。至原告訴稱系爭專利與證據2、3
    為材質上之差異，即系爭專利之硬質金屬材質，非屬新型專
    利所保護之標的一節；查系爭專利之整體技術結構特徵包含
    拉掣棒、墊片... 等構造，且係利用自然法則之技術思想，
    屬對物品之形狀、構造或裝置之創作，符合專利法第93 條
    新型專利之申請標的，舉發理由僅以部分構件之材質改變即
    論斷其非屬新型專利之標的，實非可採。
  (三)參加人之主張：援用被告之主張。
    理  由
一、按按凡利用自然法則之技術思想，對物品之形狀、構造或裝
    置之創作，而可供產業上利用者，得依法申請取得新型專利
    ，為系爭專利核准時專利法第93條暨第94條第1項前段所規
    定。
二、本件係參加人永州五金工具有限公司前於93年10月19日以「
    打釘機塑性墊片之拉掣棒結構改良」向被告智慧財產局申請
    新型專利，並已在我國申請，申請日為93年3 月10日，案號
    為00000000之專利案主張優先權，案經被告編為第9321662
    0 號形式審查准予專利，並發給新型第M265179 號專利證書
    。嗣原告以其違反核准時專利法第94條第4 項之規定，不符
    新型專利要件，對之提起舉發。案經被告審查，以97年2 月
    21日（97）智專三（三）05056 字第09720099440 號專利舉
    發審定書為「舉發不成立」之處分。原告不服，提起訴願，
    經經濟部97年8 月7 日經訴字第09706110740 號訴願決定駁
    回，兩造而為上開之主張。
三、得心證之理由：
  (一)本件原告自始固以證據2 、3 之結合，以證明系爭專利不具
    進步性，然觀之原告於舉發理由書及訴願書已提及系爭專利
    說明書中所揭示之前案亦具有與系爭專利完全相同之卡止部
    （見系爭專利說明書之第五圖）」、「前案之拉掣棒係軟質
    ，系爭專利為硬質，若能揭示一硬質拉掣棒之前案，則可證
    明系爭專利不具進步性」（見舉發卷第22、24頁）；訴願書
    亦載稱：「系爭案己身所揭示之前案，明顯已具有系爭案之
    拉扯部、穿套桿及卡止部（可參照系爭案第五圖所示），結
    構完全與系爭案專利範圍相同」（見經濟部訴願卷第16頁）
    等語，顯然原告於舉發階段亦有主張以系爭專利說明書之先
    前技術組合證據2、3來證明系爭專利之不具進步性。是以，
    本件所應審究者為：證據2 、證據3 與系爭專利說明書之先
    前技術的組合，是否可以證明系爭專利不具進步性。
  (二)系爭專利申請專利範圍第一項為：第一種打釘機塑性墊片之
    拉掣棒結構改良，其係供將塑性墊片穿套成串所用，其特徵
    在於：拉掣棒係以硬質金屬一體所製成，其一端設有一拉扯
    部，由拉扯部一方端延伸出有一具長度之穿套桿，穿套桿位
    於近端部並設有一擴大扁狀之卡止部，該卡止部大於塑性墊
    片之穿孔直徑；其使用時，拉掣棒係以穿套桿由塑性墊片之
    穿孔卡掣穿置入，因塑性墊片具有塑性可供穿套桿以卡止部
    穿過，當拉掣棒之穿套桿完全穿置過時，係可以端部之卡止
    部擋止於最底塑性墊片外，使塑性墊片能被拉掣棒整串通過
    擋止部拉出者。第二項為：如申請專利範圍第1 項所述之打
    釘機塑性墊片之拉掣棒結構改良，其中，拉掣棒之拉扯部與
    穿套桿係焊結而成者。足見系爭專利之技術特徵乃在：提供
    一種打釘機塑性墊片之拉掣棒結構改良，其拉掣棒係以硬質
    金屬所製成，於一端設有一拉扯部，由拉扯部一方端延伸出
    有一具長度之穿套桿，穿套桿位於近端部並設有一擴大扁狀
    之卡止部，該卡止部大於塑性墊片之穿孔直徑，藉以組成打
    釘機塑性墊片之拉掣棒結構改良者。
  (三)而依系爭專利說明書中之習知技術如第4 、5 圖所示，拉掣
    棒(10)係塑膠所一體射出成形，其係一端設一拉扯環(11)
    ，再由拉扯環(11)一端延伸出一具長度之穿套桿(12)，該穿
    套桿(12)因係塑膠所一體射出具有其柔軟性。其使用時，係
    先將墊圈(30)數個堆疊排列，使中心穿孔(31)對正，再以拉
    掣棒(10)之穿套桿(12)穿套過穿孔(31)，藉此數次待墊圈
     (30) 將串滿穿套桿(12)時，於穿套桿(12)外端部以熱融方
    式，形成一大頭狀之擋止部(13)，當使用者購買時，即係以
    該型式取得，使用時，則將拉掣棒(10)連同整串之墊圈(30)
    ，容置入打釘槍中，再按壓住墊圈 (30)上方後抽出即可。
    是以依先前技術所示，其已揭示一種打釘機、拉掣棒─塑膠
    射出一體成型、拉扯部、穿套桿、卡止部─大頭狀等技術特
    徵及構造元件，因此系爭專利說明書先前技術部份已揭露系
    爭專利之主要構造（包括卡止部），而僅為拉掣棒之材質不
    同。
  (四)證據2 則係一種打釘鎗墊片之束繩改良結構，其構造元件為
    束繩本體、扣環、穿套桿；證據3 係一種屋頂用打釘機，其
    構造元件為拉掣棒─硬質金屬一體所製成、拉扯部、穿套桿
    、卡止部─軟帶結。證據2 固然未揭示系爭專利之卡止部，
    但卡止部之構造已見於系爭專利說明書之第5 圖（習知技術
    ），且於說明書中說明該卡止部與拉掣棒是塑膠射出一體成
    型。由於系爭專利於說明書中已明白表示所欲解決問題在「
    拉掣棒係塑膠所射出成形，因此質地柔軟，當在穿套墊圈時
    ，僅能少數幾個堆疊排列穿套入穿套桿內，必須多次之穿套
    方能串成一串，使用不便而極為耗費人力，且使用過後其擋
    止部即被破壞，無法再次利用，使用上並不環保」之缺失，
    因此系爭專利之改良係將拉掣棒材質變更為「硬質金屬一體
    所製成」，除此之外，系爭專利之構造已揭露於系爭專利說
    明書之先前技術部份（包括第五圖），因此本件之主要爭點
    並非構造上卡止部之有無或不同，而應為材質之變換是否顯
    為所屬機械技術領域中具有通常知識者依先前技術、證據2
    和證據3 之組合所能輕易完成者。系爭專利與先前技術相較
    ，系爭專利在運用領域及目的上，均與先前技術（第5 圖）
    相同，且並未有構造或連結構件上之改變，而僅將拉掣棒由
    習知之塑膠一體成型改變為硬質金屬一體製成，未變更構造
    或裝置，係屬材料之簡易變化，而金屬材質的拉掣棒因其材
    質特性所產生之功效係屬可預期，該材料之簡易變化並未產
    生不可預期之功效，況硬質材料所產生之功效亦為證據3 所
    揭示，因此為其所屬技術領域中具有通常知識者依組合證據
    2 、3 及系爭專利說明書所載之先前技術顯能輕易完成，系
    爭專利申請專利範圍第1 項不具進步性。雖參加人於本院審
    理時提出依照其系爭專利所實施之專利品，以證明其將拉掣
    棒改為硬質金屬材質，具有特別的功效，拉掣棒可以直接插
    入、拉出云云。然查，細究參加人所提之專利品實物，其拉
    掣棒可直接插入、拉出，並非單以硬質金屬材質即可為之，
    尚需藉由外殼套筒之輔助始能為之，惟外殼套筒此一構件並
    未載明在系爭專利之申請專利範圍內，是自難憑此而認拉棒
    材質之改變即具有進步性，被告及參加人前開所述，亦非可
    採。
  (五)系爭專利申請專利範圍第2 項「拉掣棒之拉扯部與穿套桿係
    焊結而成」之技術，因其僅係將一體成形之技術置換為焊結
    而成，依專利審查基準進步性的審查第2-3-25頁：「…惟若
    置換技術特徵之發明僅是以先前技術中具有相同功能之手段
    予以等效置換，而未產生無法預期的功效，應認定該發明能
    輕易完成，不具進步性。」，由於焊結後之構造及功效並未
    改變，而僅為相同功能之等效置換，從而系爭專利之第2 項
    ，亦不具進步性。
  (六)原處分漏未審究系爭專利說明書所示之先前技術，亦未證明
    系爭專利將先前技術之拉掣棒「塑膠」材質變更為「硬質金
    屬一體所製成」，有何不可預期功效，即遽以認定證據2、3
    之組合無法完成系爭專利申請專利範圍第1 項之整體結構，
    不足以證明系爭專利不具進步性云云，尚有未洽，原處分所
    為之論斷，自有違誤。
四、綜上，組合證據2 、3 及系爭專利說明書所載之先前技術，
    足以證明系爭專利不具進步性。原處分所為舉發不成立之處
    分，其理由論斷尚有未洽，訴願決定未予糾正，亦有未洽，
    原告訴請撤銷訴願決定及原處分，並命被告作成舉發成立，
    應撤銷系爭專利權之處分，為有理由，應予准許。
五、兩造其餘攻擊防禦方法均與本件判決結果不生影響，故不逐
    一論述，併此敘明。
據上論結，本件原告之訴為有理由，依行政訴訟法第98條第1 項
前段，判決如主文。
中    華    民    國    97    年    12    月   25     日
                  智慧財產法院第一庭
                              審判長法  官  李得灶
                                    法  官  林欣蓉
                                    法  官  王俊雄
以上正本係照原本作成。
如不服本判決，應於送達後20日內，向本院提出上訴狀並表明上
訴理由，如於本判決宣示後送達前提起上訴者，應於判決送達後
20日內補提上訴理由書（須按他造人數附繕本）。
中    華    民    國    97    年    12    月   26     日
                                    書記官  王英傑


司法院資訊處製作；財團法人民間司法改革基金會備份。
